臺灣臺南地方法院民事裁定　　　　　 99年度消債更字第190號
聲　請　人
即　債務人　吳政文
上列當事人聲請消費者債務清理事件，本院裁定如下：
    主  文
更生及保全處分之聲請均駁回。
聲請程序費用新臺幣壹仟元由聲請人負擔。
    理  由
一、本件聲請意旨略以：聲請人於消費者債務清理條例施行後，
    曾於民國（下同）99年10月11日向最大債權銀行台新國際商
    業銀行股份有限公司（下稱台新銀行）申請前置協商，台新
    銀行提出之前置協商條件為二階段還款，月付8,000 元、分
    72期、0利率。嗣因聲請人僅能以每月8,500元清償所有金融
    機構及資產管理公司之債務，而未能接受台新銀行提出之前
    置協商條件，致前置協商不成立。聲請人現無財產，每月薪
    資收入約新臺幣（下同）28,000元，而聲請人每月必要支出
    （含強制扣薪、扶養開支、房屋租金等）為25,500元。聲請
    人曾希望台新銀行降低每月還款金額，惟台新銀行僅考慮其
    債權能否獲得滿足，倘聲請人接受台新銀行之還款條件，聲
    請人實無能力再負擔其他債權人之債務，而台新銀行亦無意
    願幫助聲請人與資產管理公司溝通協調，是聲請人如接受台
    新銀行之還款方案，日後仍會因無法持續繳款而毀諾。又聲
    請人於聲請本件更生前，每月均遭法院扣薪，致生活更為困
    頓，更遑論能繼續清償債務。今聲請人之無擔保或無優先權
    之債務總額未逾12,000,000元，復未經法院裁定開始清算程
    序或宣告破產，為此，爰依消費者債務清理條例提出本件更
    生之聲請等語。
二、按債務人不能清償債務或有不能清償之虞者，得依本條例所
    定更生或清算程序，清理其債務，消費者債務清理條例第 3
    條定有明文。又聲請更生或清算不合程式或不備其他要件者
    ，法院應以裁定駁回之，但其情形可以補正者，法院應定期
    間先命補正，復為同條例第 8條所明定。衡諸債之關係，係
    以當事人間之信賴關係為基礎，為社會經濟組織之重要支柱
    ，故當事人於以法律行為追求自己之利益之際，亦應顧及對
    方之利益，並考量債權債務在社會上之作用，本於誠實及信
    用之原則，行使債權及履行債務。是對於已陷入經濟上困境
    之消費者，若任其於惡性循環之債務窘境中生存，將衍生嚴
    重之社會問題，難以維持安定之社會經濟秩序，故為兼顧債
    權人、債務人雙方之利益，對陷於經濟上困境之消費者，乃
    允其於消費者債務清理條例施行後，得選擇以重建型之更生
    程序或清算型之清算程序清理其債務，藉以妥適調整債務人
    與債權人及其他利害關係人間之權利義務關係，保障債權人
    獲得公平受償，並謀求消費者經濟生活之重建復甦機會。惟
    若債務人履行債務並無困難，僅係為圖謀減免債務，而不為
    債務清償方案之允諾，自有違債權契約為誠信契約之本旨，
    故依消費者債務清理條例第1 條規定之立法目的，應不得聲
    請更生或清算，始能避免肇致道德危險。
三、經查：
  (一)聲請人於消費者債務清理條例施行後，於99年10月間曾向最
    大債權銀行台新銀行申請前置協商，台新銀行提供之還款方
    案為二階段還款，月付8,000元、分72期、0利率，嗣因聲請
    人未能接受顯足以負擔之還款方案，致前置協商不成立，此
    有聲請人提出之財團法人金融聯合徵信中心信用報告書、台
    新銀行開立之前置協商不成立通知書，及台新銀行99年12月
    22日民事陳報狀附卷可稽，自堪信聲請人主張其與最大債權
    銀行台新銀行間為前置協商不成立等情屬實。
  (二)聲請人主張其現於利昌機械工程處任職，平均每月薪資收入
    約28,000元，而聲請人每月均遭法院扣薪云云。按聲請人之
    薪資雖遭法院強制扣薪，然聲請人若可與債權人成立協商，
    則債權人即無再繼續強制扣薪之理，因此，計算聲請人之每
    月薪資收入，自應以法院強制扣薪前之金額計算之。經查，
    本院曾依職權函詢聲請人現任職之工作處所即利昌機械工程
    處，關於聲請人領取之每月薪資，就該公司陳報聲請人之每
    月薪資單（參本院卷第295至297頁）所示，聲請人於99年度
    之每月平均薪資應有28,040元【計算式：（27,640＋27,560
    ＋27,560＋28,680＋28,200＋28,400＋27,980＋28,680＋
    27,220＋27,840＋27,560＋29,160）÷12】，堪予認定。
  (三)聲請人主張其每月必要支出及扶養費開支為19,500元，另加
    計在外租屋居住之每月租金6,000 元，則聲請人每月必要支
    出即為25,500元云云。惟查：
   1、按臺灣省99年度每人每月最低生活費為9,829 元，其生活
      費標準係按照政府公布最近一年平均每人消費支出包含食
      品費、衣著鞋襪費、房租水電費、家居管理費、醫療保健
      費、交通通訊費、娛樂教育費及雜項支出百分之60而訂定
      ，聲請人雖主張其每月應支出房屋租金6,000 元，然前述
      內政部所公告臺灣省低收入戶最低生活費用標準已將人民
      居住需求之必要支出列入計算，若每月必要生活費用可將
      房租支出另行計入，無異係重複計算。是聲請人主張房屋
      租金亦應列入每月必要支出云云，即屬無據。準此，聲請
      人個人之每月必要支出以9,829元為已足。
   2、又聲請人主張其應與胞妹、胞弟共同負擔母親扶養費，每
      月扶養費為3,000 元云云。按負扶養義務者有數人時，應
      依左列順序定其履行義務之人：一、直系血親卑親屬。…
      」；負扶養義務者有數人而其親等同一時，應各依其經濟
      能力，分擔義務，民法第1115條定有明文。經查，聲請人
      之母吳蔡清秀共育有三名子女，即本件聲請人及吳佳蓬、
      吳俊賢，此有聲請人提出之戶籍謄本在卷可憑（參本院卷
      第52至53頁），是聲請人主張依內政部公佈之最低生活費
      標準9,829元，聲請人應負擔1/3計算下，則聲請人每月應
      負擔母親扶養費為3,000 元，尚屬合理。準此，聲請人每
      月必要支出應為12,829元（計算式：9,829＋3,000），逾
      此範圍，不足採信。
   3、基上，以聲請人現每月平均薪資28,040元計算下，扣除其
      個人及母親扶養費之必要支出12,829元後，聲請人每月尚
      餘有15,211元（計算式：28,040－12,829），則聲請人除
      可負擔台新銀行提出之月付8,000 元之前置協商還款條件
      外，更可就剩餘之7,211元（計算式：15,211－8,000）與
      其他民間債權人洽談協商還款。惟聲請人猶稱若每月清償
      金融機構8,000 元，其已無任何餘款償還予其他債權人，
      堪認聲請人顯無清償債務之誠意，準此，聲請人之上開主
      張，自不足採。
  (四)又聲請人稱台新銀行提出之協商還款條件為每月償還 8,000
    元，惟台新銀行並無意願幫助聲請人與資產管理公司協商云
    云。然據台新銀行回函所示：「…考量另有民間債務，故協
    調眾金融機構債權人從寬認定本案可償還金額，並提供債務
    人二階段之清償方案，前72期每月清償金融機構8,000 元，
    以供其優先解決民間債務。準此，縱然債務人未與民間債權
    人完成協商，而債權人持續扣款，則每月扣除強制執行數額
    6,000 元後，伊尚有11,000元可資分配，並不影響其生活；
    惟債務人於99年11月16日向本行表示全體負債僅能按月清償
    8,500 元，並未積極主動與民間債權人協商，且無接受本行
    所提供之協商方案意願，故本行僅得評估以協商不成立證明
    予伊。」（參本院卷第152至153頁），足證未有意願與民間
    債權人協商者，僅係聲請人個人。按台新銀行已依據聲請人
    之收入及其個人必要支出、法定扶養費負擔、民間債權人聲
    請扣薪等情形，評估聲請人應有能力負擔之方案，且該協商
    方案之利率已調降成0%，足徵債權銀行已為相當之讓步與妥
    協，對於聲請人而言，並無顯失公平或限制聲請人權利之行
    使或加重聲請人責任之情事，聲請人更應戮力還款。本院認
    上開還款計畫，尚屬合理，且對聲請人已為相當程度之讓步
    ，應屬已盡力促成協商義務下所得之方案，聲請人捨此協商
    內容不為而造成協商不成立之結果，顯不足取。又倘在債務
    履行期間，聲請人屆時確實無力繳納，尚有與債權人磋商降
    低還款金額之可能性，且日後聲請人之工作收入及財產狀況
    ，確有無法履行債權人提出之債務清償方案或履行顯有重大
    困難時，聲請人非不得另行聲請債務清理程序清理其債務。
    而聲請人在履行債務期間，本須經歷經濟困苦之過程，其生
    活開銷理當予以節制，除應積極開源，努力勤奮工作以增加
    收入償還債務外，其生活更須儉樸，且適當控制其生活費用
    支出，以達成勉力履行債務，以符合公平正義及誠信原則，
    況聲請人為償還債務，自應經歷履行期間較不寬裕之經濟生
    活，此乃聲請人於負擔債務時即得預見，是依誠實及信用之
    原則，聲請人於有履行可能性時，理應竭盡己力，撙節開支
    ，誠實勤勉地履行債務為是。基上，本件聲請人不願接受上
    開協商條件，顯然欠缺協商之真意，以及欠缺清理債務之誠
    意，並有利用聲請更生程序減免債務之心態，自不足採。
四、末按，聲請人現遭債權人強制扣薪等情，雖可能致其於清償
    期間收入或收益不如預期情事，然聲請人應可再經由協商途
    徑與其他債權人重啟協商程序，以謀求適當履債。且債務人
    既已與債權人達成協商，則扣薪已無必要，債權人即會撤回
    扣薪之執行，此為通常之常識，亦為債務人於達成協商後可
    茲向債權人要求之權利，蓋達成協商後債務人即可正常還款
    ，扣薪即無執行之必要性。故本件聲請人若認強制執行扣薪
    後，確有就協商金額履行困難或其他不適當情形，自應再循
    協商途徑謀求解決，不得逕依消債條例聲請更生或清算，附
    此敘明。
五、綜上所述，本件聲請人顯有能力支付最大債權銀行台新銀行
    提供之前置協商還款方案，而本件協商不成立之原因，係因
    聲請人主觀上開欠缺清理債務之誠意所致，是聲請人既無不
    能清償債務或有不能清償之虞之情事，即與本條例第3 條規
    定之要件不符，本件聲請人聲請更生，非屬本條例所應准其
    更生之範疇，且上開欠缺又屬無從補正，依前揭說明，其更
    生之聲請，不應准許，應予駁回。又本件聲請人更生之聲請
    既經駁回，其保全處分之聲請，即無必要，應併予駁回，爰
    裁定如主文。
中    華    民    國   100    年    3     月    30    日
                  民事第一庭    法  官   周素秋
以上正本證明與原本無異。
如不服本裁定，應於裁定送達後10日內，以書狀向本院提出抗告
，並繳納抗告費新臺幣1千元。
中    華    民    國   100    年    3     月    30    日
                                書記官   洪浩容